臺北高等行政法院判決
　　　　　　　　　　　　　　　　　　　95年度訴字第4449號
　　　　　　　　　　　　　　　.
原　　　告　甲○○
被　　　告　財政部臺灣省北區國稅局
代　表　人　凌忠嫄（局長）住同上
訴訟代理人　丙○○
上列當事人間因遺產稅事件，原告不服財政部中華民國95年7 月
13日台財訴字第09500304800 號（案號：第00000000號）訴願決
定，提起行政訴訟。本院判決如下：
    主  文
原告之訴駁回。
訴訟費用由原告負擔。
　　事  實
一、事實概要：緣原告之父黃兆麟於民國（下同）91年7 月1 日
    死亡，繼承人等於91年12月30日申報遺產稅，列報未償債務
    扣除額（私人債務）新臺幣（下同）58,836,322元，經被告
    初查以繼承人等無法提示完整債務憑證供核，否准扣除，核
    定遺產總額為116,237,880 元，遺產淨額為82,023,985元，
    應納稅額28,122,833元。原告不服，就未償債務扣除額部分
    ，申經復查結果遭駁回，原告仍表不服，續就未償債務扣除
    額及財產抵繳差額2 項，提起訴願，復遭決定駁回，遂提起
    本件行政訴訟。
二、兩造聲明：
  (一)原告未於言詞辯論期日到庭，惟據其起訴狀所載聲明如下：
    訴願決定及原處分（復查決定）均撤銷。
  (二)被告聲明：駁回原告之訴。
三、兩造之爭點：
　(一)原告主張之理由：
    1.按代筆遺囑，依民法第1194條規定，由遺囑人指定3 人以
      上之見證人，由遺囑人口述遺囑意旨，使見證人中之1 人
      筆記、宣讀、講解，經遺囑人認可後，記明年、月、日，
      及代筆人之姓名，由見證人全體及遺囑人同行簽名，遺囑
      人不能簽名者，應按指印代之。依上開法條之文義及立法
      意旨，見證人應於被繼承人為遺囑時始終親自在場與聞其
      事並得為證明及簽名於其上。代筆遺囑已依此法定方式製
      作，已符合民法第1194條所規定代筆遺囑之要件，自屬有
      效。至於依法需於被繼承人死亡後3 個月內，提起親屬會
      議確定其真偽，亦經繼承人認定屬實迄今亦無爭議，疏非
      被告可置啄之餘地。（另附黃兆齡在臺灣中小企銀之簽名
      供參）被告以簽名不符及未經親屬會議而否認生前債務之
      扣除，委不可採。
    2.被告主張口述遺囑，應由見證人中之1 人或利害關係人，
      於為遺囑人死亡後3 個月內，提經親屬會議認定其真偽，
      且被繼承人簽名筆跡與金融機構存款開戶印鑑資料不符，
      從而論斷簽名筆跡不合云云，查本件不論親屬會議或由繼
      承人承認及被繼承之遺囑內容確為真正，被告認定顯有失
      當，致有關被繼承人黃兆齡生前因重病醫療開支及繳納財
      產稅等項所積欠之死亡前未償債務58,836,332元，未列為
      扣除額，不無主觀而違法認定，因而影響納稅人之權益。
    3.本件於重核中，原告曾多次央請「口授遺囑」見證人乙○
      ○親赴承辦單位說明案情內容。惟被告之承辦人認為，口
      授遺囑雖屬真實不欺，而觀念上則較偏重「常情倫理」，
      但仍未以借貸之法律關係為斷，而以違反常情據以共同生
      活戶或為同居親友等借貸關係而否認借貸之事實。然查未
      向金融機構借貸，而向親友告貸乃人情之常，難道可向不
      熟識的人會輕易告貸嗎？非親非故會無微不致照料老人及
      被繼承人的後半生？被告係機關而非自然人，自難體會親
      情之可貴。況根據統計有金錢借貸法律關係除金融機構或
      錢莊外，不外係向親友週轉乃屬常態，若有訴訟糾紛亦屬
      此類居多，是原告主張代繳之房屋稅、地價稅，被告竟亦
      未准予扣除，不無率斷之處分。
    4.又被告主張被繼承人生前樂善好施，並贈與部分財產給原
      告乙節，主要係因長期受到原告夫婦之照料，遂有贈與土
      地之情事，亦與常倫無違，被告竟以此為類比，委不足採
      。
    5.綜上，原告確有支付醫療費、財產稅之事實，被告不得單
      憑被繼承人大部分子女均設於相同戶籍，即率斷應由共同
      生活戶分擔財產稅，該認定亦與事實不合。另該戶籍除原
      告夫婦、原告之母及被繼承人長住外，其他設籍之人皆旅
      居海外，僅回國短暫居住，為了照顧被繼承人相關人約定
      有錢出錢，並以借貸法律關係抵償被繼承人生前債務，於
      法並無不合。
  (二)被告主張之理由：
    1.原告主張被繼承人生前自70年起至91年期間因醫療支出及
      繳納財產稅，分別向原告及其配偶陳瑾美、繼承人黃奈美
      、黃麗美、黃美、黃正統、黃文美、女婿劉正博（黃麗
      美之配偶）、被繼承人親友陳金英（與被繼承人相同戶籍
      地址）、黃重吉（與被繼承人相同戶籍地址）等人借款，
      有被繼承人口授遺囑、債務明細表及房屋稅、地價稅繳款
      書及醫藥費收據影本等資料，應認列未償債務58,836,322
      元云云：
      (1)查按法律行為，有所謂要式之行為者，即法律上規定其
        方式，凡法律行為，必須依此方式始能發生效力，否則
        其法律行為應為無效，依民法第1195條及第1197條規定
        ，口授遺囑係要式行為，其生效要件為遺囑人指定2 人
        以上之見證人，並口授遺囑意旨，據實作成筆記，並記
        明年、月、日，與其他見證人同行簽名；見證人中之1
        人或利害關係人，於為遺囑人死亡後3 個月內，提經親
        屬會議認定其真偽。是口授遺囑若不經認定程序，則不
        生效力。本件原告所提示之口授遺囑，既未依民法第11
        97條規定提經親屬會議認定真偽，且遺囑內之簽名筆跡
        亦無法證明確為被繼承人所親自簽名，有彰化商業銀行
        、臺北國際商業銀行及日盛證券股份有限公司開戶印鑑
        卡影本可稽，該遺囑內容自難採信。
      (2)次查原告所主張之債權人與被繼承人之關係或為子女或
        為兒媳、女婿或為同居一家之親友，彼此關係密切，所
        稱自70年度起自91年度止借款58,836,322元作為醫療支
        出及繳納房屋稅、地價稅，僅提示債權人一方銀行帳戶
        現金提領紀錄之存摺影本，未能提示債權人等轉入被繼
        承人帳戶或被繼承人收取現金等相關資金流程供核，且
        所提示之85年至91年房屋稅、地價稅繳款書及馬偕紀念
        醫院及國立臺灣大學醫學院附設醫院醫藥費等影本，亦
        無法證明被繼承人係借款繳納。
      (3)再查被繼承人於88年12月30日、89年1 月3 日、90年1
        月5 日及91年1 月16日贈與華南產物保險股份有限公司
        股票予原告子女黃士哲、黃士育及黃郁恬等3 人，計26
        9,000 股，有被繼承人贈與稅核定通知書、申報書影本
        可稽，查華南產物保險股份有限公司係股票上市公司，
        變現容易，未出售求現，卻贈與孫子女，另向子女借款
        以支付醫藥費、財產稅，顯不符常情。且參戶籍謄本影
        本1 紙、銀行開戶資料、訪查紀錄表，足證被繼承人係
        醫大畢業，且曾擔任生春醫院院長，又被繼承人曾於81
        年間贈與土地與原告，足證被繼承人生前有足夠資力，
        何須向其子女借款以支付醫藥費、財產稅？
      (4)又依被告現存之綜合所得稅結算申報資料，查得被繼承
        人87年至89年個人捐贈予教育文化公益慈善團體金額51
        2,600 元，有財團法人北部臺灣基督長老教會臺北中會
        及三重扶輪社證明書影本可稽，被繼承人行有餘力從事
        社會公益，卻需借款付醫藥費、財產稅，亦不符社會常
        理，原告既無法提示被繼承人生前未償債務確實證明資
        料及資金流程，所稱未償債務，顯係拼湊親友間現金支
        出以規避遺產稅，原核定否准扣除應無不合，請予維持
        。
    2.另原告所附之臺灣中小企業銀行同意書（應收客票週轉金
      貸款、應收票據放款專用）影本，查該同意書內部陳核欄
      及日期欄均空白，原告所稱被繼承人簽名部分，難謂真實
      ，併予敘明。
　　理  由
甲、程序部分：
    原告經合法通知，未於言詞辯論期日到場，核無行政訴訟法
    第218 條準用民事訴訟法第386 條各款所列之情事，爰依被
    告之聲請，由其一造辯論而為判決。
乙、實體部分：
一、按遺產及贈與稅法第1 條第1 項規定：「凡經常居住中華民
    國境內之中華民國國民，死亡時遺有遺產者，應就其在中華
    民國境內境外全部遺產，依本法規定，課徵遺產稅。」；第
    17條第1 項第9 款規定：「左列各款，應自遺產總額中扣除
    ，免徵遺產稅．．．九、被繼承人死亡前，未償之債務，具
    有確實之證明者。」。
二、本件事實概要已如前述，有相關原處分卷可稽，堪予認定。
    原告不服，循序提起行政訴訟，主張：繼承人生前自70年起
    至91年期間因醫療支出及繳納財產稅，分別向原告及其配偶
    、繼承人黃奈美、黃麗美、黃美、黃正統、黃文美、女婿
    劉正博（黃麗美之配偶）、被繼承人親友陳金英、黃重吉等
    人借款，有被繼承人口授遺囑、債務明細表及房屋稅、地價
    稅繳款書及醫藥費收據影本等資料，應認列未償債務58,836
    ,322元云云。
三、原告主張被繼承人生前自70年起至91年期間因醫療支出及繳
    納財產稅，分別向原告及其配偶、繼承人黃奈美、黃麗美、
    黃美、黃正統、黃文美、女婿劉正博（黃麗美之配偶）、
    被繼承人親友陳金英、黃重吉等人借款，其生前未償債務58
    ,836,322元，固據提出被繼承人口授遺囑、債務明細表及房
    屋稅、地價稅繳款書及醫藥費收據影本等資料為證，應認列
    未償債務58,836,322元云云。惟查：
  (一)按民法第1195條規定：「遺囑人因生命危急或其他特殊情形
    ，不能依其他方式為遺囑者，得依左列方式之一為口授遺囑
    ：一、由遺囑人指定2 人以上之見證人，並口授遺囑意旨，
    由見證人中之1 人，將該遺囑意旨，據實作成筆記，並記明
    年、月、日，與其他見證人同行簽名。二、由遺囑人指定2
    人以上之見證人，並口述遺囑意旨、遺囑人姓名及年、月、
    日，由見證人全體口述遺囑之為真正及見證人姓名，全部予
    以錄音，將錄音帶當場密封，並記明年、月、日，由見證人
    全體在封縫處同行簽名。」；第1197條前段規定：「口授遺
    囑，應由見證人中之1 人或利害關係人，於為遺囑人死亡後
    3 個月內，提經親屬會議認定其真偽。」。本件原告提出為
    證之口授遺囑，僅有黃秋媽、劉慧真、乙○○等人以見證人
    名義於遺囑上簽名，此有該紙遺囑附於原處分卷第413 、41
    4 頁可憑，並未依民法第1197條規定提經親屬會議認定真偽
    ，即未具備前述法定之形式，自屬無效，而不具證據力。又
    縱認其形式為真，其內容所述向親友借貸約6 千萬云云，僅
    係片面之詞，尚不足以認定實質之法律關係。至於其餘繳款
    書暨醫藥費收據等，固可證明被繼承人曾有此支出，然亦不
    足以證明此項支出之資金係基於借貸關係而源自於上開貸與
    人。
  (二)又被繼承人生前為小兒科醫師，於三重市開設生春診所，迄
    90年間尚有執業之事實，此有被告90年度醫師等執行業務狀
    況調查紀錄表附於原處分卷第657 頁可證；又其於88年12月
    30日、89年1 月3 日、90年1 月5 日及91年1 月16日贈與華
    南產物保險股份有限公司股票予原告子女黃士哲、黃士育及
    黃郁恬等3 人，計269,000 股，有被繼承人贈與稅核定通知
    書、申報書附於本院卷第28-52 頁可稽；再者，本件經被告
    核定之被繼承人遺產總額高達116,237,880 元，以上事實足
    證被繼承人生前資力頗豐，實無自72年至91年長達近20年之
    期間內，向親友告貸以支付零星之稅額、醫藥費之需。
三、綜上所述，本件被告以原告無法提示被繼承人生前未償債務
    確實證明資料及資金流程，難以採信，而否准扣除未償債務
    58,836,322元，並無不合。訴願決定予以維持，亦無不當。
    原告訴請撤銷原處分與訴願決定，為無理由，應予駁回。
據上論結，本件原告之訴為無理由，爰依行政訴訟法第98條第3
項前段、第218條，民事訴訟法第385條第1項前段，判決如主文
。
中　  華　  民　  國　   96　  年　  8     月　 16    日
                         第四庭審判長法  官　侯　東　昇
                                   　法  官　陳　秀  
                                     法  官　李　玉　卿
上為正本係照原本作成。
如不服本判決，應於送達後20日內，向本院提出上訴狀並表明上
訴理由，如於本判決宣示後送達前提起上訴者，應於判決送達後
20日內補提上訴理由書（須按他造人數附繕本）。
中　　華　　民　　國　　 96　  年　  8 　  月　 16　　日
                                     書記官  楊  怡  芳
